臺灣臺北地方法院民事判決　　　　　　　92年度訴字第5226號
原　　　告　戊○○
　　　　　　丁○○
共　　　同
訴訟代理人　李怡欣律師
　　　　　　胡志彬律師
　　　　　　王元勳律師
複 代理 人　己○○
被　　　告　乙○○
上列當事人間返還墊款等事件，本院於中華民國94年5 月6 日言
詞辯論終結，判決如下：
    主  文
被告應給付原告戊○○新臺幣參萬零陸佰柒拾伍元，及自民國九
十二年九月二十六日起至清償日止，按年利率百分之五計算之利
息。
原告戊○○其餘之訴駁回。
被告應給付原告丁○○新臺幣陸萬柒仟捌佰元，及自民國九十二
年九月二十六日起至清償日止，按年利率百分之五計算之利息。
訴訟費用由原告戊○○負擔十分之九，餘由被告負擔。
本判決第一項、第三項得假執行。但被告分別以新臺幣參萬零陸
佰柒拾伍元、新臺幣陸萬柒仟捌佰元為原告戊○○、原告丁○○
預供擔保後，得免為假執行。
原告戊○○其餘假執行之聲請駁回。
    事  實
甲、原告方面：
一、聲明：(一)被告應給付原告戊○○新臺幣（下同）72萬元，及
    自支付命令送達翌日即民國92年9 月26日起至清償日止，按
    年利率5 ％計算之利息。(二)被告應給付原告丁○○67,800元
    ，及自支付命令送達之翌日即92年9 月26日起至清償日止，
    按年利率5 ％計算之利息。(三)願供擔保，請准宣告假執行。
二、陳述：
  (一)原告戊○○與被告於91年7 月31日簽訂合夥經商契約書（下
    稱系爭合夥契約），約定由原告向訴外人甲○○承租坐落臺
    北縣烏來鄉○○段851 號及852 地號土地2 筆（下稱系爭土
    地），雙方在系爭土地上合夥經營從事簡餐、冷飲、停車位
    出租等業務，合夥資金為120 萬元，原告戊○○與被告各出
    資一半，並以原告戊○○名義於烏來鄉農會開立存摺帳號
    00000000000000號、支票帳號000000000 號專戶，供合夥事
    業經營之用，原告戊○○並將60萬元資金匯入該帳戶。依照
    系爭合夥契約第5 條：「停車場管理（含公共設施賣場、停
    車位附屬設備）由乙○○負責，財務、人事由戊○○負責，
    每筆帳單，均需雙方簽章始能給付。」惟嗣原告戊○○因故
    前往大陸，原告戊○○將有關合夥事業之經營權委由其妻即
    原告丁○○處理，詎被告自91年10月起竟獨斷合夥事務之經
    營，剝奪原告之財務及人事權限，甚而侵吞營業收入，被告
    提出之開支憑證雜亂無序，經原告戊○○屢次以口頭及存證
    信函請求被告依約將財務、人事權限交還原告，被告均置之
    不理。雙方乃於91年12月3 日約定以原告丁○○名義在烏來
    鄉農會重新設立存摺帳號00000000000000號專戶，供合夥事
    業專用。然被告自92年2 月18日起故態復萌，不但私自取走
    每日盈餘，不存入專戶內，更於92年2 月21日、92年3 月5
    日以給付廠商貨款為由，分2 次將帳戶內之公款提領幾近一
    空並疑似轉入訴外人王志成帳戶內。是被告有重大事由致原
    告戊○○無法再與其繼續經營合夥事業，原告戊○○遂於92
    年3 月12日以存證信函終止兩造合夥關係，其後，經原告戊○○向烏來鄉公所調解委員會聲請調解未果，於同年6 月16
    日原告戊○○再以存證信函催告被告儘速清算合夥財產，亦
    無結果。而合夥事業自原告戊○○於92年4 月29日調解時聲
    明退出合夥關係後，即由被告獨占經營，直至92年11月間系
    爭土地上之違章建築遭強制執行拆除時為止。因被告違反系
    爭合夥契約約定，逾越執行合夥事務權限，獨占經營合夥事
    業，又其執行合夥事務亦有重大缺失，未盡與處理自己事務
    同一之注意，且有不法情事，爰依系爭合夥契約第10條規定
    ，請求被告賠償相當於其出資額60萬元之損害。復依民法不
    當得利之規定，請求被告返還其所受原告戊○○支付系爭土
    地92年5 月及6 月份租金6 萬元及搭蓋違章建築遭臺北縣政
    府罰鍰6 萬元之利益，共計72萬元，及自支付命令送達之翌
    日起算至清償日止之法定遲延利息。另依民法第681 條規定
    ，請求被告償還由原告丁○○墊付系爭土地92年3 月及4 月
    份租金6 萬元，及原告丁○○於92年2 月份在合夥營業場所
    工作13日工資計15,600元之一半7,800 元。
  (二)關於原告戊○○依不當得利請求部分：因被告有重大違約事
    由，故原告戊○○不須於2 個月前通知，得於92年4 月29日
    聲明退夥，兩造合夥關係即為終止，則原告戊○○於同年7
    月2 日與訴外人甲○○成立調解，並支付系爭土地92年5 月
    及6 月份租金計6 萬元及因被告於系爭土地擅自搭蓋違章建
    築而遭主管機關科處罰鍰6 萬元時，原告戊○○與被告已無
    合夥關係，被告乃無權占用原告戊○○所承租之系爭土地，
    此不當得利之受利益人為被告而非合夥團體。
  (三)原告戊○○依系爭合夥契約第10條規定，請求被告賠償損失
    之範圍：(1)系爭合夥契約並未約定合夥人得請求報酬，被告
    卻分別於91年11月、12月各向合夥事業支領報酬計9 萬元、
    92年1 月份支領報酬4,800 元，92年3 月、4 月支領報酬計
    9 萬元，合計184,800 元；(2)被告重複報支款項計4 筆共60
    ,500 元 ；(3)被告未得原告戊○○同意，在系爭土地上以合
    夥資金搭蓋違建鐵皮屋等，計支出358,120 元；(4)被告違反
    執行合夥事務權限，未得原告戊○○同意，擅自雇用員工多
    人而發放薪資，計支出506,162 元。以上總計支出1,109,58
    2 元。則原告戊○○僅請求告被告賠償相當於其出資額60萬
    元之損害，應非無據。又原告並未同意被告於系爭土地上搭
    蓋違建鐵皮屋，縱令原告初始確曾開具支票交由被告給付搭
    蓋鐵皮屋之訂金，惟嗣後因原告知悉搭蓋鐵皮屋係屬違建，
    經主管機關多次警告，恐將遭拆除並受處罰，嗣原告業於92
    年3 月12日寄予被告之存證信函中，明示不同意被告擅蓋鐵
    皮屋等違建，惟被告卻仍執意孤行。
  (四)本件合夥財產不足清償原告丁○○墊付之系爭土地92年3 月
    及4 月份租金，及原告丁○○於92年2 月份至原告戊○○與
    被告合夥經商之場所工作13日工資之合夥債務等事實，已經
    被告當庭自認合夥關係為虧損狀態不可能有盈餘等語，則原
    告丁○○得請求被告給付前開代墊租金6 萬元及積欠薪資之
    一半7,800元。
  (五)原告戊○○乃依照系爭合夥契約第10條規定請求損害賠償，
    復依民法第179 條規定請求返還不當得利，原告丁○○則依
    民法第681 條規定請求被告償還合夥財產不足清償之合夥連
    帶債務，咸非依合夥退夥或解散請求合夥財產之分析、返還
    出資等，故兩造合夥是否進行結算或清算、合夥負債是否須
    由原告戊○○負擔一半等，均與本件訴訟標的無涉。被告關
    於何人執行合夥事務之供述前後矛盾，乃被告一方面為規避
    其逾越執行合夥事務權限、獨占合夥事業之經營，一方面又
    為規避給付原告丁○○工資所為卸責之詞。實則，原告戊○○就其不在臺灣期間乃授權丁○○代理其參與合夥事務，從
    未委託被告全權處理。
三、證據：提出合夥經商契約書、委任授權書、收入傳票、原告
    戊○○之存摺、支票簿、重複支付支票表、購貨款沖抵投資
    表、收入傳票、支票存款對帳單、手寫交易明細、科目日結
    單、丁○○開設之專戶存摺、郵局存證信函、臺北縣烏來鄉
    調解委員會調解書、匯款執據、員工薪資計算單、員工出勤
    工資表、違章建築拆除通知單、土地租賃契約書、支票2張
    、估價單7 張（以上均影本）及支出傳票暨收據原本等件為
    證，並聲請訊問證人丙○○、甲○○、高俊明。
乙、被告方面：
一、聲明：(一)原告之訴及假執行聲請均駁回。(二)如受不利判決，
    願供擔保請准宣告免於假執行。
二、陳述：
  (一)否認原告所指伊未經原告同意，擅自雇用員工發放薪資、擅
    自在系爭土地上搭蓋違章建築遭建築管理機關處以罰鍰、擅
    自向合夥財產支領報酬、重複報帳、擅將合夥帳戶內款項轉
    入他人帳戶等情。原告戊○○請求被告賠償相當於出資額60
    萬元之損害云云，雖以其對被告提出業務侵占、背信之告訴
    為依據，惟該刑事案件尚未偵查終結，自不得僅以提出告訴
    認定被告有不法侵害其權利之事實。依民事訴訟法第277 條
    規定，應由原告戊○○就就被告有何侵害其權利之事實負舉
    證責任。又本件原告戊○○另主張依不當得利請求被告返還
    因搭蓋違建遭臺北縣政府罰鍰6 萬元及其支付土地租金6萬
    元合計12萬元之利益云云，然原告戊○○既與被告為合夥人
    ，上開土地資金及違建罰鍰之交付，縱認他人受有利益，其
    受利益人應為合夥團體而非被告個人，原告戊○○向被告請
    求返還不當得利，即屬無據。況原告戊○○支付地主之租金
    係為履行其個人與地主間之租賃契約義務，違章建築之罰鍰
    則為履行其公法上義務，被告並不因原告戊○○履行其應負
    之義務而受有利益。亦即，原告戊○○乃履行自己應負之義
    務，並非受有損害，自無不當得利之適用。另原告丁○○既
    主張被告應依民法第681 條對合夥之債務不足清償部分負連
    帶給付之責，則其對合夥財產不足清償合夥債務之事實應負
    舉證責任，本件原告戊○○與被告間之合夥事業尚未清算，
    自無法確定合夥財產不足清償合夥債務。則原告丁○○未盡
    舉證責任，此部份請求為無理由。況原告丁○○係給付租金
    予高俊明而非地主甲○○，亦有可議。
  (二)又縱原告請求為有理由，合夥財產於訴外人甲○○聲請強制
    執行點交土地時，當場經變賣得款58,650元，交由原告丁○○保管並稱將於92年12月15日前將被告應得款項交付予被告
    ，惟原告戊○○迄未交付，被告自可以對原告戊○○之上開
    債權58,650元，與原告戊○○之請求互為抵銷。
三、證據：提出拍賣明細表、委任狀、字條（以上均影本）等件
    為證，並聲請訊問證人張清燮。
    理  由
一、原告起訴主張：原告戊○○與被告於91年7 月31日簽訂系爭
    合夥契約，合夥經營餐飲及停車位出租事業，以原告戊○○
    名義承租系爭土地作為經營場所，2 人各出資60萬元，並由
    原告戊○○在烏來鄉農會開立支票專戶供合夥事業使用，原
    告戊○○已將60萬元資金存入，又約定原告戊○○負責財務
    、人事，被告負責管理經營，帳單需2 人簽章始能支付；詎
    合夥事業自91年10月開始經營，被告即獨占經營權限，剝奪
    原告之財務及人事權，未經原告戊○○或其代理人原告丁○○之同意，擅自雇用員工發放薪資、擅自在系爭土地上搭蓋
    違章建築遭建築管理機關處以罰鍰、擅自向合夥財產支領報
    酬、又重複報帳，是被告執行合夥事務未盡與處理自己事務
    相同之注意義務，且有不法情事，依照系爭合夥契約第10條
    ，原告戊○○得請求被告給付相當於出資額60萬元之損害賠
    償；嗣原告戊○○於92年4 月29日以郵局存證信函向被告表
    示終止合夥關係，並於92年4 月29日調解時向被告表示退夥
    ，詎被告仍繼續占用系爭土地，則被告受有92年5 月及6月
    無償使用土地之利益，而原告戊○○受有代其給付租金6萬
    元之損害，又因被告擅自在系爭土地上搭建違章建築，致其
    遭建築管理機關科處罰鍰6 萬元，均屬被告不當得利，應予
    返還；另原告丁○○為合夥事業代墊92年3 月及4 月份租金
    共計6 萬元，且原告丁○○於92年2 月份在合夥店中服勞務
    13日應領薪資15,600元，雖屬合夥債務，但因合夥財產已無
    剩餘財產可供支付，則原告丁○○得向被告請求支付前開代
    墊租金6 萬元及薪資之一半7 ,800 元 等語。
二、被告則以：否認原告指述伊之不法行為，原告就此應舉證證
    明。實則，被告雇用員工、領取報酬、搭建鐵皮屋等行為，
    均經原告同意，而合夥店裡之收入常用於支付廠商款項，不
    及存入合夥帳戶，並非被告侵吞，原告所稱重複報帳應屬相
    同金額之不同交易，伊若欲侵占，不可能僅侵占如此小額款
    項；又原告所稱92年5 月及6 月份租金及違章建築罰鍰之支
    付，受利益者應為合夥團體而非伊個人，原告戊○○不得主
    張不當得利返還，況原告戊○○乃基於其與地主間之租賃契
    約及公法上義務而給付前開款項，難認其受有損害；再關於
    原告丁○○請求被告返還其所代墊92年3 月及4 月份租金及
    請求被告支付薪資7,800 元部分，其中租金債務應屬合夥債
    務，於合夥尚未清算完畢，原告丁○○不得率予請求伊給付
    ，至原告丁○○請求92年2 月份薪資之一半7,800 元，伊同
    意支付；再退步言，縱認原告主張屬實，因合夥財產拍賣所
    得58,650元由原告丁○○保管中，原告戊○○尚未交付予伊
    ，則伊得以此債權與原告戊○○主張之前開債權相互抵銷等
    語，資為抗辯。
三、經查，原告戊○○與被告於91年7 月31日簽訂系爭合夥契約
    ，經營簡餐、冷飲、停車位出租等事業，約定合夥期限自91
    年7 月5 日起至99年5 月31日止，資金為120 萬元，二人各
    出資60萬元，以原告戊○○名義向訴外人甲○○承租系爭土
    地作為合夥營業處所之用，並約定停車場管理由被告負責，
    財務及人事則由原告戊○○負責，每筆帳單均需二人簽章始
    能給付，嗣原告戊○○已將60萬元匯入合夥帳戶內等事實，
    為兩造所不爭執，復有系爭合夥契約（見本院卷第12-14 頁
    ）、土地租賃契約書（見本院卷第80-83 頁）、帳戶交易明
    細表（見本院卷第85-8 6頁）在卷可按，堪信為真。而原告
    主張：被告剝奪原告之財務及人事權，擅自雇用員工發放薪
    資、擅自在系爭土地上搭蓋違章建築、擅自向合夥財產支領
    報酬、又以自行製作之單據向合夥財產重複報帳、收入不存
    入合夥專戶，是違反系爭合夥契約第10條，被告應負賠償責
    任；再者，期間原告丁○○代墊系爭土地2 個月租金6 萬元
    ，且有報酬15,600元迄未獲清償；嗣原告戊○○終止合夥關
    係後，被告竟於92年5 月及6 月間無權占有使用系爭土地，
    受有相當於2 個月租金之不當得利，另經原告戊○○代墊罰
    鍰6 萬元等情，則為被告所否認，並以前詞置辯。細究原告
    之主張，其請求權基礎可分為3 部分：(一)原告戊○○依據系
    爭合夥契約第10條，請求被告賠償其因被告擅自雇用員工發
    放薪資、擅自在系爭土地上搭蓋違章建築、擅自向合夥財產
    支領報酬、又以自行製作之單據向合夥財產重複報帳、收入
    不存入合夥專戶、擅將合夥帳戶內餘款轉入他人帳戶等不法
    行為所生之損害，即其出資之60萬元；(二)原告戊○○依據不
    當得利關係，請求被告返還其所代墊之92年5 月及6 月份租
    金6 萬元，及被告違規使用系爭土地之罰鍰6 萬元；(三)原告
    丁○○依據民法第681 條，請求被告給付92年2 月份積欠薪
    資7,800 元，及代墊92年3 月及4 月份租金6 萬元。茲分述
    如下：
  (一)原告固主張：被告未經原告戊○○同意擅自雇用員工發放薪
    資、自己亦擅領報酬、並擅自搭蓋違章建築云云，然被告辯
    稱：伊僱用員工均有經過原告戊○○同意，兩造有約定伊得
    領取報酬，搭蓋鐵皮屋亦經原告戊○○同意，由原告戊○○
    開票支付搭建費用等語。經查：
  1.系爭合夥契約第5 條雖有：「停車場管理（含公共設施賣場
    、停車位附屬設備）由乙○○負責，財務、人事由戊○○負
    責」之約定，惟按合夥之事務，除契約另有訂定或另有決議
    外，由合夥人全體共同執行之，合夥之事務，如約定或決議
    由合夥人中數人執行者，由該數人共同執行之，民法第671
    條第1 項、第2 項定有明文。是合夥事務之執行權原則上屬
    於合夥人全體，僅於另有約定或決議之例外情況，得由部分
    合夥人執行。本件被告辯稱：原告戊○○於91年8 月、9 月
    間出國，委託伊全權處理合夥事務，期間合夥事務之開支，
    伊均透過原告丁○○告知原告戊○○等語（見本院卷第14 4
    頁），原告戊○○並未否認其於91年8 月、9 月間不在國內
    之事實，僅稱：伊委任原告丁○○為其代理人參與合夥事務
    等語。是原告戊○○既於91年8 月、9 月起不在國內，則依
    照前開合夥契約約定，本件合夥事務關於人事、財務之執行
    即有困難，被告非不得以合夥人之身分執行此部分事務。而
    原告戊○○雖主張另委任原告丁○○為其代理人，並提出委
    任授權書為證（見本院卷第15頁），姑不論被告已否認知悉
    該授權一事，而據證人丙○○即該合夥事業之員工到庭結稱
    ：「92年1 、2 月間原告丁○○也有來店裡幫忙」等語（見
    本院卷第265 頁），則原告丁○○對於被告僱用員工一事應
    屬知情，而未表示異議，至少得認為原告戊○○事後同意被
    告僱用員工之人事行為。至原告稱：兩造並未約定合夥人得
    支領報酬，被告竟擅領報酬云云，惟據原告提出之92年2 月
    份出勤工資表所載，原告戊○○亦有支領薪資（見本院卷第
    114 頁），該月共有13人支領薪資（見本院卷第106 、114
    頁），核與帳冊所載相符（見本院卷第159 頁），應可採信
    。則原告戊○○稱：兩造未約定合夥人得支領報酬云云，並
    不足採。綜上，原告主張：被告擅領報酬184,800 元、擅自
    僱用員工發放薪資506,162 元，違反兩造約定云云，俱與事
    實不符，尚無可取。
  2.至原告主張：被告未經其同意即擅自搭蓋違章建築云云。惟
    查，在系爭土地上搭蓋鐵皮屋之費用，先於91年9 月5 日由
    原告戊○○之支票存款帳戶開立票據號碼FA0000000 號之支
    票給付鐵皮屋訂金10萬元，又於91年12月24日以票據號碼FA
    0000000 號支票給付鋼架製作雨刷定金12萬元，有合夥帳冊
    及票據支票存款對帳單在卷可按（見本院卷第148 、154 、
    232 、227 頁），亦為原告所不爭執（見本院卷第250 頁）
    ，則就被告於91年9 月間及12月底，均有支出費用以搭蓋鐵
    皮屋作為合夥營業處所一事，原告戊○○自難諉稱不知。且
    據經濟部水利署臺北水源特定區管理局於91年12月25日所發
    通知單載明：「右列違章建築，係拆除後擅自重建，應執行
    拆除」等情（見本院卷第104 頁），核與被告所稱：91年9
    月支出之10萬元為鐵皮屋定金，但因系爭土地為水源特定區
    ，執照沒有過，於12月初遭拆除，91年12月間支出之12萬元
    為重建費用，但同月底又遭拆除等語（見本院卷第251 頁）
    相符，洵可採認。反觀原告主張：兩造合夥後不久開始興建
    鐵皮屋，原告出資22萬元，嗣於91年12月間被告欲重建鐵皮
    屋，原告不同意云云（見本院卷第250-251 頁），顯與前開
    支票日期不合，自難遽信。是原告戊○○既以其帳戶支票於
    92年12月底支付鐵皮屋費用12萬元，則應認為原告戊○○明
    知或可得而知鐵皮屋遭拆除復欲重建之事實，而仍同意支出
    費用再予重建。況該鐵皮屋業於91年12月底遭拆除，而原告
    戊○○遲至92年3 月12日始以存證信函表示不同意（見本院
    卷第37-42 頁），顯屬事後卸責之詞。綜上，可以推認原告
    戊○○對於在系爭土地上搭蓋鐵皮屋，因屬違章建築而遭拆
    除後又欲重建一節，應為明知或可得而知，原告戊○○並未
    立即表示異議而仍開立支票支付建造費用，則應認為搭蓋鐵
    皮屋一事已得原告戊○○之同意。縱在系爭土地上搭蓋鐵皮
    屋確屬違反法令之建築行為，然此行為既經原告戊○○之同
    意，原告戊○○自不得反指被告為此不法行為使其受有損害
    ，其主張已無可取。
  (二)至原告主張：被告重複報帳，盈餘收入不存入合夥帳戶，並
    於92年2 月21日、92年3 月5 日擅將合夥帳戶內餘額轉入他
    人帳戶內云云。惟為被告所否認。經查：
  1.依照系爭合夥契約第10條固有：「雙方基於誠意，互信互賴
    原則下，決心經營對彼此雙方在業務之執行，均有互相關註
    瞭解之權，有疑問時他方應予說明清楚不得有虛偽非法之行
    為，否則遭致對方受損時應悉數賠償」之約定，觀其文義，
    應指合夥人間之資訊公開，無執行合夥業務權利之合夥人得
    要求執行業務之合夥人說明其執行合夥業務之狀況，若因執
    行合夥業務有虛偽不法之行為，致其他合夥人受有損害時，
    應負賠償責任。惟按執行合夥事務之合夥人，因其過失致合
    夥財產受有損失時，對於合夥人全體，應負賠償責任，最高
    法院著有20年上字第2760號及21年上字第2760號判例。所謂
    「對合夥人全體」負賠償責任，意指執行合夥事務之合夥人
    因執行事務有過失而致合夥財產有所損失時，該合夥人應對
    合夥財產負賠償責任，此合夥人債務不履行之債權應屬於合
    夥人全體，而非屬於其他未執行合夥事務之合夥人。易言之
    ，於二人以上互約出資共同經營事業之場合，由於合夥出資
    為全體合夥人公同共有，合夥人於合夥清算前，不得請求合
    夥財產之分析，合夥財產不足清償合夥債務時，各合夥人對
    於不足之額，始連帶負其責任，民法第682 條第1 項、第68
    1 條分別定有明文可資參照。可知合夥人共同出資所組成之
    合夥財產，為獨立之財產，享有債權並負擔債務，於合夥期
    間內，合夥財產之債權不得由合夥人分析，合夥財產之債務
    亦不由合夥人負連帶清償責任。準此，於合夥期間內，執行
    事務之合夥人如於執行事務有過失行為時，其過失行為究係
    導致合夥財產受有損害或導致其他合夥人受有損害，即有不
    同，應加區別。蓋按債權人依債務不履行請求賠償損害，必
    其所生損害與其原因事實之間有相當因果關係存在。
  2.承上所述，本件原告主張依據系爭合夥契約第10條，請求被
    告賠償原告戊○○相當於出資額之損害，其所主張之原因事
    實如：被告以自行製作之單據向合夥財產重複報帳、收入不
    存入合夥專戶、擅將合夥帳戶內金額轉入他人帳戶等行為，
    均發生於合夥期間內，則縱使原告所指被告執行合夥事務有
    前開過失行為屬實，然而重複報帳、盈餘收入不存入合夥帳
    戶、擅將合夥帳戶存款轉入他人帳戶等行為，均係使合夥財
    產受有損害。此債務不履行之債務既發生於合夥關係尚未解
    消前，自屬合夥財產對於被告之債務。而被告前開債務不履
    行行為，是否亦使其他合夥人個人受有損害，依照民法第68
    0 條準用同法第544 條規定，仍應以原告戊○○個人受有損
    害為要件，此與合夥財產所受損害不當然等同。經查，系爭
    合夥事業於92年4 月底結帳時，帳面上虧損金額為842,549
    元，有合夥帳冊在卷可稽（見本院卷第147-163 頁），原告
    對收支憑證之形式真正亦不爭執（見本院卷第214 頁），堪
    以認定。而原告主張被告重複報帳之金額為64,000元（見本
    院卷第20頁）、未交回公帳金額7,600 元（見本院卷第26
    頁）、於92年2 月21日、3 月5 日提領公帳轉入他人帳戶金
    額合計121 ,000 元 （見本院卷第86頁）等，縱屬事實，合
    計金額僅192,600 元，其金額遠低於合夥帳面虧損金額。此
    外，原告雖指摘被告未將每日盈餘繳回公帳云云，然據證人
    丙○○所稱：「每天店裡的收入，幾乎都沒有存入銀行合夥
    帳戶，將店裡帳冊與銀行帳冊明細對帳，即可得知」等語（
    見本院卷第265 頁），其意係指每日收入未存入銀行帳戶，
    但本件合夥帳冊上則有明確記載收入之金額，故以帳冊為憑
    計算合夥盈虧時，即已將每日收入計算在內。則前述虧損金
    額842,549 元，已將合夥事業每日收入金額計算在內，故縱
    被告未將款項存入銀行帳戶等情屬實，亦與帳冊上之盈虧清
    算結果無影響。因此，合夥帳面虧損達842,549 元，而原告
    所稱不實部分縱屬事實亦僅有192,600 元，如無被告前開行
    為，合夥仍將產生虧損，是合夥之虧損結果與原告所指被告
    前開行為間，並無相當因果關係甚明。蓋經營事業本有管理
    風險、交易風險、市場風險等因素，縱內部控管無疏失，亦
    非當然穩賺不賠。故原告主張：因被告前開行為導致合夥虧
    損，故被告應賠償原告戊○○相當於出資額60萬元之損害云
    云，顯非的論。
  (三)另原告主張：被告應給付原告丁○○92年2 月份薪資7,800
    元，及依據不當得利法律關係，請求被告返還原告丁○○代
    墊之92年3 月及4 月份系爭土地租金6 萬元等語。經被告當
    庭表示對於應給付原告丁○○薪資7,800 元之事實不爭執（
    見本院卷第294 頁），則此部分請求，為有理由。另就代墊
    租金部分，被告則辯稱：系爭土地之地主為甲○○，原告將
    租金給付給高俊明，自有未合云云。惟據證人甲○○到庭結
    稱：「我是跟高俊明打契約，我收了1 年份支票，1 個月3
    萬元，我收了6 張，2 個月1 期，所以1 張票6 萬元，高俊
    明承租不到一年，就把土地轉租給原告楊，我有跟原告楊改
    訂租約」、「（問：你是否有將未到期租金交還高俊明？）
    沒有，未到期部分，原告戊○○直接給付租金給高俊明」、
    「92年5 月止，高俊明預繳租金部分，全部到期」等語（見
    本院卷第285 頁），對照原告提出92年3 月31日由戊○○簽
    發、以訴外人高俊明為受款人、票面金額6 萬元之支票一紙
    （見本院卷第44頁），核與證人甲○○所述各節相符。據前
    開支票上載有「茲收到丁○○現金60,000元正」等字，堪認
    原告主張：原告丁○○為合夥代墊92年3 月及4 月份租金6
    萬元為真實。再按合夥財產不足清償合夥之債務時，各合夥
    人對於不足之額，連帶負其責任，民法第681 條定有明文。
    系爭合夥帳目虧損達842,549 元，業如前述，縱此帳面虧損
    金額仍有疑問，然兩造並不爭執系爭合夥應為虧損狀態（見
    本院卷第144 、303 頁），依此，應認為系爭合夥財產已不
    足清償合夥之債務，則原告戊○○與被告應就不足清償部分
    ，負連帶責任。故原告丁○○提起本訴請求被告給付其為合
    夥事業代墊之6 萬元租金，即屬有據。
  (四)又原告主張：依據不當得利，請求被告返還原告戊○○代墊
    之92年5 月及6 月份租金6 萬元，及被告違規使用系爭土地
    之罰鍰6 萬元等語。按合夥定有存續期間，如合夥人有非可
    歸責於自己之重大事由，仍得聲明退夥，民法第686 條第3
    項定有明文。本件原告因而主張：被告有前開重大違約事由
    ，故原告戊○○於92年3 月12日寄發存證信函聲明退夥，並
    於同年4 月29日兩造調解時，原告戊○○再次表明終止合夥
    契約等語。經查，系爭合夥契約第5 條後段約定：「每筆帳
    單，均需雙方簽章始能給付」，然觀諸原告於94年1 月18日
    當庭提出附卷之合夥支出憑單原本，部分單據乃手寫，或有
    被告之簽名，但無給付對象之簽章，亦無原告戊○○之簽章
    ，並據證人丙○○到庭證述：「被告領款提出的憑據都是他
    自己手寫的」等語（見本院卷第265 頁）明確，堪認為被告
    有持自己手寫之字條作為憑據向合夥財產支領金額。則被告
    此舉，與前開合夥契約之約定不符，致使合夥財產之帳目不
    清，其支出項目及金額是否確實，已難考證，自應屬合夥事
    業之重大事由，且非可歸責於原告戊○○，故原告戊○○於
    92年3 月12日寄發郵局存證信函予被告表示：「以此存證信
    函之送達作為終止雙方合夥之意思表示」（見本院卷第37-4
    0 頁），即非無據。而被告既自承於92年3 月20日收受前開
    郵局存證信函（見本院卷第387 頁），應認為兩造合夥關係
    於92年3 月20日即已因原告戊○○聲明退夥而解消。
  1.系爭土地之承租人既為原告戊○○，則兩造合夥關係終止後
    ，被告繼續占有使用系爭土地，即屬無合法權源之無權占有
    。被告自承仍繼續占有系爭土地營業至92年11月25日始停止
    營業等事實（見本院卷第120 頁），而原告戊○○仍給付92
    年5 月及6 月份租金予地主甲○○，於92年7 月4 日調解成
    立時始終止系爭土地租賃契約等事實，亦有調解書及支票在
    卷足憑（見本院卷第45、47頁）。是於92年5 月及6 月期間
    ，兩造已無合夥關係存在，原告戊○○為系爭土地之使用權
    人，被告乃無法律上原因，受有使用系爭土地營業之利益，
    致原告戊○○受有無法使用系爭土地之損害，則被告應返還
    相當於2 個月租金之不當得利6 萬元予原告戊○○。原告戊○○請求被告給付6萬元租金之不當得利，應予准許。
  2.至原告戊○○於92年7 月4 日與甲○○調解時，就系爭土地
    上搭蓋之鐵皮屋致甲○○遭臺北縣政府於92年6 月份罰款6
    萬元部分，原告戊○○亦允為給付等情，有前開調解書、支
    票及匯款單（見本院卷第46頁）可參。惟按不當得利，須以
    無法律上原因而受利益，致他人受損害為成立要件，此觀民
    法第179 條規定即明。系爭土地上搭建之鐵皮屋為違章建築
    ，為兩造所不爭執，而系爭土地所有權人甲○○因此遭臺北
    縣政府處以罰鍰6 萬元，經甲○○於92年6 月間繳清，固有
    匯款單在卷可按（見本院卷第46頁），然該罰鍰之義務人為
    甲○○，該行政處分之相對人本為土地所有權人，被告既非
    受處分之人，即無繳納罰鍰之義務，其既無繳納罰鍰之義務
    ，自無因他人代為繳納罰鍰而受有利益之餘地自明。準此，
    原告戊○○依照不當得利請求被告代墊罰鍰6 萬元云云，因
    被告並未受有利益，與民法第179 條之要件不符，實無可取
    。
  3.又被告另以其對於原告戊○○請求系爭合夥生財器具拍賣所
    得之債權，茲為抵銷之抗辯。查本件原告戊○○與被告之合
    夥事業於92年11月24日拍賣店內之冰箱、桌椅、貨櫃等生財
    器具，所得款項58,650元，由原告戊○○之代理人即原告丁○○保管中，有拍賣明細表、委任狀、字條各1 份附卷可按
    （見本院卷第200-203 頁），復為原告所不爭執（見本院卷
    272 頁），堪認為事實。則被告就此合夥財產拍賣所得，得
    按其合夥出資額比例請求其中1/2 即29,325元，亦即，被告
    對於原告戊○○有29,325元之債權存在。從而，承前述，原
    告戊○○得請求被告返還不當得利6 萬元，被告以對於原告
    戊○○之29,325元債權互為抵銷後，原告戊○○對於被告得
    請求之金額應為30,675元。
四、綜合上述，原告主張：被告未經原告戊○○同意擅自雇用員
    工發放薪資、自己擅領報酬、並擅自搭蓋違章建築云云，與
    事實不符，難認為真實。另原告所稱：被告重複報帳、盈餘
    收入不存入合夥帳戶、於92年2 月21日、92年3 月5 日擅將
    合夥帳戶內餘額轉入他人帳戶等行為縱屬事實，亦與合夥虧
    損結果間，欠缺相當因果關係，則原告主張：因被告前開行
    為使合夥虧損，致其受有相當於出資額之損害云云，自無可
    取。從而，原告依據系爭合夥契約第10條，請求被告賠償其
    損害60萬元，即屬無據，不應准許。再者，原告依據不當得
    利法律關係，請求被告請求返還遭臺北縣政府罰鍰之6 萬元
    不當得利云云，核與民法第179 條第1 項不當得利之要件不
    符，並無理由。而原告戊○○依據不當得利，請求被告返還
    相當於租金之6 萬元，則有所憑，經與被告對於原告戊○○
    之29,325元債權相互抵銷後，原告戊○○得請求被告給付30
    ,675 元 。另外，原告丁○○依據民法第681 條，請求被告
    給付薪資7,800 元及為合夥代墊租金6 萬元，則屬有據。因
    此，原告戊○○請求被告給付30,675元，原告丁○○請求被
    告給付67 ,800 元，及均自支付命令送達被告翌日即92年9
    月26日起至清償日止，按年利率5 ％計算之法定遲延利息，
    為有理由，應予准許，原告戊○○逾此範圍之請求，即屬無
    據，應予駁回。
五、本件判決原告勝訴部分係所命給付之金額未逾50萬元之判決
    ，依民事訴訟法第389 條第1 項第5 款規定，應依職權宣告
    假執行，自毋庸原告供擔保聲請假執行。本院並依同法第39
    2 條第2 項規定，依職權宣告如被告於執行標的物拍定、變
    賣或物之交付前預供擔保，或將請求標的物提存，得免為假
    執行。至本件原告敗訴部分，其假執行之聲請亦失所附麗，
    應併予駁回。
六、兩造其餘攻擊防禦方法及未及援用之證據資料，經本院審酌
    後，認不影響本件判決之結果，爰不再一一詳予論述，附此
    敘明。
七、據上論結，本件原告之訴一部為有理由，一部為無理由。依
    民事訴訟法第79條、第85條第1 項但書、第389 條第1 項第
    5 款、第392 條第2 項，判決如主文。
中　　華　　民　　國　　94　　年　　5 　　月　　27　　日
                  臺灣臺北地方法院民事第一庭
                        審判長法  官  詹文馨
                              法  官  呂淑玲
                              法  官  林晏如
以上正本係照原本作成。
如對本判決上訴，須於判決送達後20日內向本院提出上訴狀。
中　　華　　民　　國　　94　　年　　5 　　月　　27　　日
                          法院書記官  高菁菁
